【裁判字號】    94,仲訴,1
【裁判日期】    951117
【裁判案由】    撤銷仲裁判斷
【裁判全文】
臺灣宜蘭地方法院民事判決               94年度仲訴字第1號
原      告  宜蘭縣政府文化局
法定代理人  甲○○
訴訟代理人  林國漳律師
被      告  國懋營造有限公司
法定代理人  乙○○
訴訟代理人  曾文杞律師
上列當事人間請求撤銷仲裁判斷事件，本院於95年10月31日言詞
辯論終結，判決如下：
    主  文
中華民國仲裁協會所為之九十三年仲聲忠字第一五四號仲裁判斷
，其主文第一項即命原告應給付被告新台幣捌拾伍萬零捌拾貳元
（含稅），及自民國九十四年一月十三日起至清償日止，按年息
百分之五計算之利息，及主文第三項關於命原告負擔仲裁費用部
分，應予撤銷。
訴訟費用由被告負擔。
    事  實  及  理  由
甲、程序部分：
    本件原告起訴時，其法定代理人原為陳登欽，嗣先後變更為
    為劉哲民、甲○○，有原告提出之宜蘭縣政府95年2 月10日
    府人字第0950015160號令及95年8 月31日府人力字第095010
    9063號函可按。原告依次聲明由變更後之法定代理人承受訴
    訟，於法並無不合，應予准許，先此敘明。
乙、實體部分：
一、原告起訴意旨：
(一)、緣被告承攬原告之「舊宜蘭監獄門廳整建修復工程」（下稱
    系爭工程），約定工程總價為依契約總價新台幣（下同）1,
    218 萬元，依契約總價估算給付，並約定工程應於訂約日起
    10日內開工，於開工日起270 日曆天內全部完成，並訂有工
    程合約書。其中合約第23條約定：「機關與廠商因履約發生
    爭議者....  其未能達成協議者，得以下列方式處理之：於
    徵得他方同意後，提付仲裁，依仲裁法以仲裁方式處理。」
    。故兩造間因履約爭議欲提仲裁前應經他造之同意。
(二)、其後，被告以兩造間就系爭契約有關之變更設計爭議、逾期
    罰款爭議、展延工期補償爭議、追加項目工程爭議等於93年
    12月30日向中華民國仲裁協會（下稱仲裁協會）提出仲裁聲
    請，然原告從未對上開爭議事項同意被告提出仲裁，被告卻
    逕為提出仲裁聲請，揆諸上開合約書第23條之約定，顯非適
    法，仲裁協會本應駁回被告之聲請，惟竟仍對被告之部分仲
    裁予以准許「相對人（即本件原告）應給付聲請人新台幣（
    下同）捌拾伍萬零捌拾貳元正（含稅），及自民國94年1 月
    13日起至清償日止，按年息百分之五計算之利息。」（下稱
    系爭仲裁判斷）。因上開仲裁判斷之協議並不成立，原告自
    得依仲裁法第40條第1項第2款之規定，提起本件撤銷仲裁判
    斷之訴。
(三)、查本件系爭仲裁判斷書於理由中雖載稱：「... 經查，相對
    人就本工程合約有關工期計算之爭議，業以93年6月8日宜文
    資字第09300002983號函，同意聲請人依上開合約條文規定,
    提付仲裁辦理，是兩造就本工程合約所約定之仲裁協議範圍
    ，僅限於工期計算之爭議，除此而外之爭議事項，即無仲裁
    協議存在，合先敘明。」（詳原證三第16頁）等語。並認為
    「查聲請人於本件所提爭議事項包括『逾期罰款爭議』、『
    變更設計爭議』、『展延工期補償爭議』、『追加項目工程
    款爭議』等共四項，其中『逾期罰款爭議』部分，因相對人
    就該款項之扣罰係以聲請人逾期91日為由，而聲請人所爭執
    者為相對人就工期之計算有誤，事實上並未逾期完工，相對
    人不應為逾期違約金之扣罰，是兩造就該爭議所爭執者厥為
    工期計算問題，核屬前開仲裁協議範圍內之爭議無誤。」（
    均詳原證三第16頁）。謹按，細繹仲裁判斷中所指原告同意
    仲裁之宜文資字第09300002983 號函文，主旨僅言「貴公司
    為『舊宜蘭監獄門廳整建修復工程』之工期計算認與事實及
    合約條文不符並提申覆乙案，本局93年1月8日宜文資字第09
    30000075號函業已函覆說明（原函諒達），貴公司如有異議
    ，請依合約書第23條第1款第3項提付仲裁辦理，請查照。」
    （詳原證四）明言僅就「工期計算」同意仲裁，仲裁判斷卻
    延伸解釋「逾期罰款爭議」亦在仲裁合意範圍，實不當扭曲
    原告之真意，自屬違法。
(四)、尤其於仲裁協會通知原告參加仲裁時，原告曾於94年1 月31
    日以宜文資字第0940000235號函覆說明表示：「... 指揭仲
    裁事件，本局九十三年六月八日宜文資字第09300002983 號
    函（附件一）僅同意就工期計算爭議部分，請該公司提付仲
    裁，現工期既已完工結算，並經雙方合意在案，自無提付仲
    裁之事由。... 八、綜上，本件仲裁案，本局不同意該公司
    提付仲裁辦理，併復貴協會94年1月25日仲業字第940215 號
    函。」（詳原證五），事後再度於94年5 月19日以宜文資字
    第0940002385號函回覆：「貴會受理國懋營造有限公司仲裁
    事件（案號：九十三年仲聲字第一五四號）乙案，重申本局
    不同意交付仲裁，請查照。」（詳原證六）再再顯示原告並
    無同意就「逾期罰款爭議」部分同意仲裁。
(五)、準此，本件仲裁判斷所執原告同意仲裁係依原告所發之宜文
    資字第0930002983號函文，惟此函文明確僅指「工期計算」
    同意提付仲裁（詳原證四），對被告所提仲裁之四項爭議，
    均非在原告同意仲裁之列，此由後續之仲裁程序時，原告分
    別以函文二度表示不同意仲裁（詳原證五、六）及原告於第
    一次詢問時亦明白表示本件仲裁聲請並無仲裁合意等情，足
    徵原告就被告所提之4 項仲裁爭議，並不同意。即兩造間對
    此事項並無仲裁合意，原仲裁程序竟枉顧此情，於原告未到
    庭之情況，為一造陳述之仲裁判斷，洵屬違法。況原告宜文
    資字第0930002983號函文，係針對被告93年6月3日國懋字第
    93053 號函所為答覆，被告此函文主旨為「為本公司承攬貴
    局『舊宜蘭監獄門廳整建修復工程』已於九十三年四月七日
    申報完工，惟針對設計監造單位於九十三年五月十三日所提
    之工期計算表，本公司認為與事實及合約條文不符，因此提
    起申覆，敬祈  貴局能秉公處理依實核算... 」（原證十二
    ）等語，亦即當時就系爭工程雖已驗收，惟原告尚未就有無
    逾期表示意見，此有93年5 月25日驗收紀錄就履約有無逾期
    期欄並未勾選（原證十三）即足明瞭此情，因此原告宜文資
    字第0930002983號函文自無於尚未計算出被告工程是否應逾
    期罰款前，即先為表示同意仲裁之理，顯見原告主張兩造就
    「逾期罰款」未有仲裁合意，自屬有據。
(六)、爰為訴之聲明：如主文所示。
二、被告答辯意旨：
(一)、原告於93年6月8日以宜文資字第0930002983號發函被告，依
    該函主旨：「貴公司為『舊宜蘭監獄門廳整建修復工程』之
    工期計算認與事實及合約條文不符並提申覆乙案‧‧‧貴公
    司如有異議，請依合約第二十三條第一款第三項提付仲裁辦
    理。」（詳原證四）所示，原告就「舊宜蘭監獄門廳整建修
    復工程」之工期計算相關爭議已同意提付仲裁，原告亦肯認
    之（詳原告起訴狀第3頁第6行），兩造間有將工程中工期計
    算相關爭議提付仲裁之仲裁協議，並無爭執。其後被告就系
    爭工程逾期罰款爭議，於93年12月30日即向仲裁協會提出仲
    裁聲請（詳原證二），原告於其後94年1 月31日宜文資字第
    0940000235號函（詳原證五）及94年5月19日宜文資字第094
    0002385 號函（詳原證六）均係表示不同意仲裁，而非表示
    逾期罰款爭議非屬原告同意仲裁之範圍，原告94年1 月31日
    宜文資字第0940000235號函更表示係因已結算，「自無提付
    仲裁之事由」，明確肯認兩造間存在仲裁協議，惟原告認已
    結算故無提付仲裁之事由爾，足稽原告亦肯認兩造間就工程
    逾期罰款爭議存有仲裁協議。原告起訴改稱逾期罰款爭議非
    原告同意仲裁之範圍，兩造間就工程逾期罰款爭議無仲裁協
    議云云，實無足採。
(二)、兩造間「宜蘭監獄門廳整建修復工程」合約書第9 條履約期
    限約定：「（五）工程延期：契約履約期間，有下列情形之
    一，確非可歸責於廠商，而需展延工期者，廠商應於事故發
    生或消失後，儘速以書面向機關申請展延工期，不計算逾期
    違約金。（１）發生不可抗力之事故。（２）因天候影響無
    法施工。（３）機關要求全部或部分停工。（４）因辦理變
    更設計或增加工程數量。（５）機關應辦事項未及時辦妥。
    （６）由機關自辦或機關之其他廠商承包契約相關工程之延
    誤而影響履約進度者。（７）其他非可歸責於廠商之情形，
    經機關認定者。第19條遲延履約第（一）款約定：「逾期違
    約金，以日為單位，廠商如未依照契約規定期限完工，應按
    逾期日數，每日依契約價金總額千分之一計算逾期違約金。
    但未完成履約之部分不影響其他已完成部分之使用者，得按
    未完成履約部分之契約價金，每日依其千分之一計算逾期違
    約金。」（均詳原證一）足稽工期計算與逾期違約金即逾期
    罰款有關。則依仲裁協會95年8月7日（九十五）仲業字第95
    1578號函覆鈞院：「是否得同時為定作人尚應給付承攬人工
    程款之判斷，應視此部分依意思表示或法律行為合理解釋之
    結果是否在仲裁協議之標的範圍內以為斷」所示，逾期罰款
    即逾期違約金自屬仲裁協議之標的範圍內。
(三)、兩造間「宜蘭監獄門廳整建修復工程」合約書第9 條履約期
    限約定：「（一）履約期限：廠商應於訂約之日起十日內開
    工，並於開工之日起二七０日曆天內全部完工。左列國定假
    日及民俗節日，不計日曆天：１、國定假日：元旦、勞動節
    、國慶紀念日、國父誕辰紀念日即行憲紀念日等依中央主管
    機關公布放假日數免計工期。２、民俗節日：春節七日、清
    明節二日、端午節一日、中元節一日及中秋節一日免計工期
    。３、全國性選舉投票日及各級主管機關臨時公布放假者，
    免計工期。（二）因天候影響致無法履約之時間，其經機關
    核可者，得不計入工期。（三）除天災或事變等不可抗力外
    ，廠商不得以任何理由要求延長履約期限。但非可歸責於廠
    商之事由，經機關認可者，不在此限。其事由未達半日者，
    以半日計；逾半日未達一日者以一日計。（四）契約如需辦
    理變更，其工程項目或數量有增減時，工期得由雙方視實際
    需要議定增減之。（五）工程延期：契約履約期間，有下列
    情形之一，確非可歸責於廠商，而需展延工期者，廠商應於
    事故發生或消失後，儘速以書面向機關申請展延工期，不計
    算逾期違約金。（１）發生不可抗力之事故。（２）因天候
    影響無法施工。（３）機關要求全部或部分停工。（４）因
    辦理變更設計或增加工程數量。（５）機關應辦事項未及時
    辦妥。（６）由機關自辦或機關之其他廠商承包契約相關工
    程之延誤而影響履約進度者。（７）其他非可歸責於廠商之
    情形，經機關認定者。２、前款事故之發生，致契約全部或
    部分必須停工時，廠商應於停工原因消滅後立即復工。其停
    工及復工，廠商應儘速向機關提出書面報告。３、第一款停
    工之展延工期，除另有規定外，機關得依廠商報經機關核備
    之預定進度表之要徑核定之。４、履約期間自指定之日起算
    者，應將當日算入。履約期間自指定之日後起算者，當日不
    計入。」（詳聲證一）而原告係以被告逾期91日為由扣罰逾
    期罰款，被告仲裁聲請所爭執者為因展延工期、免計工期、
    不計工期、停工等因素，原告就工期之計算有誤，事實上被
    告並未逾期完工，原告不應為逾期違約金之扣罰（詳原證二
    仲裁聲請狀）。即被告就逾期罰款爭議所提仲裁聲請，與前
    揭工程合約第9 條履約期限之約定相符，再參諸前開工程合
    約第19條遲延履約違約金之約定，足稽兩造間就逾期罰款之
    爭議，實為對工期計算之爭議（詳原證二仲裁聲請狀），屬
    兩造間仲裁協議範圍內之爭議，本件確有仲裁協議存在，事
    實綦明。
(四)、且依本件仲裁事件94年8月22日第1次詢問會紀錄所示，仲裁
    詢問會亦係就工期計算問題反覆討論，嗣為未逾期之判斷（
    詳原證十一），認原告不得對被告公司扣罰逾期罰款，應將
    逾期罰款返還被告公司，足稽工期計算爭議實即逾期罰款爭
    議，依仲裁協會95年8月7日（九十五）仲業字第951578號函
    ：「是否得同時為定作人尚應給付承攬人工程款之判斷，應
    視....  是否在仲裁協議之標的範圍內」所示，逾期罰款爭
    議顯在仲裁協議之標的範圍內，系爭仲裁判斷自屬適法。
(五)、查原告93年6月8日宜文資字第0930002983號函主旨載：「貴
    公司為『就宜蘭監獄門廳整建修復工程』之工期計算‧‧‧
    貴公司如有異議，請依合約第23條第1款第3項提付仲裁辦理
    。」（詳原證四），依以上所述其真意係就與工期計算有關
    之事項同意被告提付仲裁辦理，原告拘泥字面主張限於「工
    期計算」始得提付仲裁，已失卻其真意，自無可採。
(六)、爰為答辯聲明：駁回原告之訴。
三、兩造不爭執之事實，為被告向原告承攬系爭工程，約定工程
    總價為依契約總價1,218 萬元，依契約總價估算給付，並約
    定工程應於訂約日起10日內開工，於開工日起 270日曆天內
    全部完成，並於工程合約書第23條約定：「機關與廠商因履
    約發生爭議者... 其未能達成協議者，得以下列方式處理之
    ：於徵得他方同意後，提付仲裁，依仲裁法以仲裁方式處理
    。」。嗣被告以兩造間就系爭契約有關之變更設計爭議、逾
    期罰款爭議、展延工期補償爭議、追加項目工程爭議等事項
    ，於93年12月30日向仲裁協會提出仲裁聲請，經仲裁協會以
    93年仲聲忠字第154 號就被告之仲裁聲請為「相對人（即本
    件原告）應給付聲請人新台幣捌拾伍萬零捌拾貳元正（含稅
    ），及自民國94年 1月13日起至清償日止，按年息百分之五
    計算之利息。」之就逾期罰款爭議部分之仲裁判斷。上開事
    實並有原告所提出之工程合約書、被告之仲裁聲請狀、系爭
    仲裁判斷書等為證。故上開事實，自應認定為真實。
四、本件兩造之爭點，經本院整理並經兩造確認為：1.兩造前所
    合意提付仲裁之範圍為何。2.仲裁協會所為仲裁判斷之內容
    ，是否有逾兩造合意提付仲裁之範圍，而有可得撤銷之情形
    。3.仲裁協會所為仲裁程序，是否有違反仲裁法第40條第 1
    項第3款前段規定之情形。經查：
(一)、本件兩造就系爭工程所生爭議，於訂立工程合約時即於合約
    第23條「爭議處理」第1項第3款約定：「機關與廠商因履約
    發生爭議者....  其未能達成協議者，得以下列方式處理之
    ：... 」「於徵得他方同意後，提付仲裁，依仲裁法以仲裁
    方式處理。」。故系爭仲裁判斷是否經兩造合意提付仲裁，
    胥以兩造同意提付仲裁之範圍為斷。
(二)、被告以兩造間就系爭工程有關之變更設計、逾期罰款、展延
    工期補償、追加項目工程等事項存有爭議，而於93年12月30
    日向仲裁協會提出仲裁之聲請，係以原告曾於93年6月8日以
    宜文資字第0930002983號函，同意被告將該等爭議提付仲裁
    ，為其依據。依該函文所載：「主旨：貴公司為『舊宜蘭監
    獄門廳整建修復工程』之工期計算認與事實及合約條文不符
    並提申覆乙案，本局九十三年一月八日宜文資字第09300000
    75號函業已函覆說明，貴公司如有異議，請依合約第二十三
    條第一款第三項提付仲裁辦理。」（原證四）。而原告所發
    上開函文，係回覆被告93年6月3日國懋字第93053 號函所陳
    ：「為本公司承攬  貴局『舊宜蘭監獄門廳整建修復工程』
    已於九十三年四月七日申報完工，惟針對設計監造單位於九
    十三年五月十三日所提之工期計算表，本公司認為與事實及
    合約條文不符，因此提起申覆，敬祈  貴局能秉公處理依實
    核算... 」（原證十二）之內容。是依上開兩造往來之函文
    所示，兩造當時之爭議內容及原告同意提付仲裁之事項，應
    係兩造就履約過程中「工期計算」部分之爭議。
(三)、再者，於被告向仲裁協會提出仲裁聲請後，經仲裁協會通知
    原告參加仲裁，原告以94年1 月31日宜文資字第0940000235
    號函覆仲裁協會以：「... 旨揭仲裁事件，本局九十三年六
    月八日宜文資字第09300002983 號函（附件一）僅同意就工
    期計算爭議部分，請該公司提付仲裁，現工期既已完工結算
    ，並經雙方合意在案，自無提付仲裁之事由。」，及於94年
    5 月19日以宜文資字第0940002385號函回覆：「貴會受理國
    懋營造有限公司仲裁事件（案號：九十三年仲聲字第一五四
    號）乙案，重申本局不同意交付仲裁，請查照。」（原證五
    、六），此亦為被告所不爭執。而查被告主張兩造間有仲裁
    合意，係以原告93年6月8日宜文資字第0930002983號函為據
    ，然被告提出仲裁聲請，係在93年12月30日，有仲裁聲請狀
    附於系爭仲裁事件卷宗可按，其間已逾半年之久，依諸一般
    常情，在此期間兩造對系爭工程應有相當之協商。則顯然於
    被告提出本件仲裁聲請時，依原告之認識，因系爭工程業已
    完工並經兩造結算，則就工期計算之爭議，亦因兩造結算而
    終結，自無再將工期計算此一事項同意提付仲裁之可言。
(四)、按仲裁制度乃當事人基於私權自治及處分自由之原則，本於
    程序選擇權以解決私權紛爭之重要機制（最高法院93年度台
    上字第992 號判決意旨參照）。是當事人既得協議以仲裁解
    決爭議，則不論在同意仲裁之範圍及時點，均應賦予當事人
    充分考量之機會。本件兩造所訂立之系爭工程合約書第23條
    既約定：「機關與廠商因履約發生爭議者....  其未能達成
    協議者，得以下列方式處理之：於徵得他方同意後，提付仲
    裁，依仲裁法以仲裁方式處理。」，而非約定系爭工程如生
    爭議，即得由契約當事人之一方提付仲裁，則如當事人欲循
    仲裁制度解決兩造因系爭工程所生爭議，所同意仲裁之事項
    、範圍，自均應經他方同意，否則即不成立仲裁協議；況縱
    經合意，亦應於適當時點提出，否則亦有於仲裁庭詢問終結
    時已失效之問題。另仲裁協會95年8月7日（九十五）仲業字
    第951578號函覆本院以：「1)依仲裁法第一條之規定，只要
    雙方當事人以書面訂立仲裁協議，雙方可合意決定仲裁之內
    容與範圍。」、「2)至是否得同時為定作人尚應給付承攬人
    工程款之判斷，應視此部分依意思表示或法律行為合理解釋
    之結果是否在仲裁協議之標的範圍內以為斷；若顯然不在當
    事人所約定之協議範圍內，當不得作成此部份之判斷。」等
    語。而此所謂「依意思表示或法律行為合理解釋之結果是否
    在仲裁協議之標的範圍內以為斷」，不應影響當事人就爭議
    提付仲裁或以訴訟解決之程序選擇權。本件原告93年6月8日
    宜文資字第0930002983號函所載：「主旨：貴公司為『舊宜
    蘭監獄門廳整建修復工程』之工期計算認與事實及合約條文
    不符並提申覆乙案，本局九十三年一月八日宜文資字第0930
    000075號函業已函覆說明，貴公司如有異議，請依合約第二
    十三條第一款第三項提付仲裁辦理。」等語，既已言明同意
    被告提付仲裁之事項為系爭工程之「工期計算認與事實及合
    約條文不符」之爭議，復於被告提出仲裁聲請後，以94年 1
    月31日宜文資字第0940000235號函覆仲裁協會以：「... 旨
    揭仲裁事件，本局九十三年六月八日宜文資字第0930000298
    3 號函（附件一）僅同意就工期計算爭議部分，請該公司提
    付仲裁，現工期既已完工結算，並經雙方合意在案，自無提
    付仲裁之事由。」，重申同意提付仲裁之範圍，以工程計算
    之爭議為限。則系爭仲裁判斷除就工期爭議予以認定外，復
    認定原告扣留被告逾期罰款850,082 元為無理由，而命原告
    應給付被告前開逾期罰款及其法定遲延利息，顯然已逾原告
    同意提付仲裁之範圍，非為仲裁協議之事項，應認系爭仲裁
    判斷確有仲裁協議不成立之情形。
(五)、按仲裁判斷「有下列各款情形之一者，當事人得對於他方提
    起撤銷仲裁判斷之訴︰」、「 2、仲裁協議不成立、無效，
    或於仲裁庭詢問終結時尚未生效或已失效者。」，仲裁法第
    40條第1項第2款定有明文。本件系爭仲裁判斷，既有仲裁協
    議不成立之情事，已如前述，則原告依前開法條規定，訴請
    撤銷系爭仲裁主文第1項即命原告應給付被告850,082元（含
    稅），及自94年1月13日起至清償日止，按年息5% 計算之利
    息，及主文第3 項關於命原告負擔仲裁費用部分，為有理由
    ，應予准許。
五、本件事證已臻明確，兩造所為其餘攻擊防禦方法及舉證，經
    審酌後認均與結論不生影響，爰不一一論列，附此敘明。
六、結論：原告之訴為有理由，依民事訴訟法第78條判決如主文
    。
中    華    民    國    95    年    11    月    17    日
                  臺灣宜蘭地方法院民事庭
                      法  官  張軒豪
正本與原本無異。
如不服本判決應於判決送達後20日內提出上訴狀（須傅繕本）。
中    華    民    國    95    年    11    月    20    日
                      書記官  詹玉惠


司法院資訊處製作；財團法人民間司法改革基金會備份。
